【裁判字號】    99,交聲,1257
【裁判日期】    990908
【裁判案由】    違反道路交通管理處罰條例聲明異議
【裁判全文】
臺灣臺北地方法院交通事件裁定        99年度交聲字第1257號
原處分機關  臺北市交通事件裁決所
異  議  人
即受處分人  甲○○
上列異議人即受處分人因違反道路交通管理處罰條例案件，對於
臺北市交通事件裁決所民國99年6 月15日所為之處分（原處分案
號：北市裁催字第裁22－AEV929216 號），聲明異議，本院裁定
如下：
    主  文
原處分撤銷。
甲○○汽車駕駛人，駕駛汽車經測試檢定酒精濃度超過規定標準
，處罰鍰新臺幣壹萬元，吊扣其駕駛執照壹年，並應接受道路交
通安全講習。
    理  由
一、原處分意旨略以：異議人即受處分人甲○○於民國97年2 月
    18日19時4 分許，騎乘車牌號碼AMF-903 號重型機車行經臺
    北市○○○路74號，為臺北市政府警察局大同分局雙連派出
    所員警攔檢以異議人有酒後駕車，經呼氣酒測值為0.59mg/L
    之違規為由，開立北市警交字第AEV929216 號舉發違反道路
    交通管理事件通知單。嗣經原處分機關依道路交通管理處罰
    條例第35條第1 項第1 款及第24條第1 項第2 款之規定，裁
    處異議人罰鍰新臺幣（下同）45,000元，並應接受道路交通
    安全講習（下稱道安講習），另本案已執行吊扣駕照處分在
    案等語。
二、異議意旨略以：異議人因本案已由臺灣士林地方法院檢察署
    檢察官為緩起訴處分確定，且已支付國庫35,000元，又接受
    道路安全講習及法治教育課4 小時，請求撤銷該處分等語。
三、按汽車駕駛人飲用酒類或其他類似物後其吐氣所含酒精濃度
    超過每公升0.25毫克或血液中酒精濃度超過百分之0.05以上
    者，不得駕車，道路交通安全規則第114 條第2 款定有明文
    。又按汽車駕駛人，駕駛汽車經測試檢定酒精濃度超過規定
    標準者，處新臺幣15,000元以上60,000元以下罰鍰，並當場
    移置保管該汽車及吊扣其駕駛執照1 年，並應接受道路交通
    安全講習，道路交通管理處罰條例第35條第1 項第1 款、第
    24條第1 項第2 款分別定有明文。
四、另按一行為同時觸犯刑事法律及違反行政法上義務規定者，
    依刑事法律處罰之。但其行為應處以其他種類行政罰或得沒
    入之物而未經法院宣告沒收者，亦得裁處之。前項行為如經
    不起訴處分或為無罪、免訴、不受理、不付審理之裁判確定
    者，得依違反行政法上義務規定裁處之，行政罰法第26條定
    有明文，此即所謂一事不二罰原則，探究其立法目的，無非
    以一行為同時觸犯刑事法律及違反行政法上義務規定時，由
    於刑罰與行政罰同屬不法行為之制裁，而刑罰之懲罰作用較
    強，依刑事法律處罰即足資警惕，實無一事二罰再處行政罰
    之必要，且刑事法律處罰，由法院依法定程序為之，較符合
    正當法律程序，應予優先適用。但刑事處罰所無之沒入或其
    他種類行政罰，因兼具維護公共秩序之作用，為達行政目的
    ，行政機關仍得併予裁處（所謂其他種類行政罰，係指違反
    行政法上之義務應受裁罰性之不利處分而言，依行政罰法第
    2 條規定，應包括限制或禁止行為之吊扣證照處分及警告性
    之講習處分等在內）。故汽車駕駛人酒後駕車時，如同時觸
    犯刑法第185 條之3 之公共危險罪者，道路交通主管機關非
    有行政罰法第26條第2 項所定不起訴處分等事由，原則上不
    得再依道路交通管理處罰條例第35條第1 項第1 款規定，裁
    處行為人罰鍰，但仍得依上開行政罰法第26條第1 項但書規
    定，處以刑事處罰所無之其他種類行政罰。至於酒後駕車經
    檢察官為緩起訴處分，並命向公益團體捐款或提供義務勞務
    等之駕駛人，係履行檢察官為緩起訴處分之命令（刑事訴訟
    法第253 條之2 參照），此等命令名義上雖非刑罰，但仍是
    一種特殊的處遇措施，造成駕駛人之財產減少或義務增加，
    並對其名譽、心理產生相當制約，性質上亦屬依刑事法律所
    為之處罰，參酌行政罰法第26條之立法意旨，行政機關自不
    應就同一行為再為與刑罰同種類之行政罰（臺灣高等法院96
    年11月28日刑事類第36號法律座談會研討結果就罰鍰部分同
    此認定，可供參考）。
五、再按前項汽車駕駛人（按指酒精濃度超過規定標準且同時違
    反刑事法律者），經裁判確定處以罰金低於本條例第92條第
    3 項所定最低罰鍰基準規定者（按應指第92條第4 項，此修
    法所造成之錯誤，容有修法之必要），應依本條例裁決繳納
    不足最低罰鍰之部分，道路交通管理處罰條例第38條第8 項
    亦定有明文。其所指「最低罰鍰基準規定」，乃上開條例授
    權訂立之違反道路交通管理事件統一裁罰基準及處理細則第
    2 條第2 項所定附件「違反道路交通管理事件統一裁罰基準
    表」，依據該基準表所示，汽車駕駛人駕駛機器腳踏車，飲
    酒後其吐氣所含酒精濃度超過每公升0.55毫克以上，應處最
    低罰鍰45,000元，而依前揭條例第38條第8 項，如經裁判確
    定處以罰金低於45,000元者，仍應繳納不足之部分，而依上
    述「四、」之說明，緩起訴處分金既係刑事處罰之一種，其
    自係此所指經裁判確定所處以刑事罰金，惟因檢察官依據刑
    事訴訟法第253 條之1 第1 項規定，為緩起訴處分者，於緩
    起訴期間內，最終被告是否會被檢察官提起公訴，猶懸而未
    定亦即，緩起訴處分於猶豫期間內，尚未具有實質之確定力
    ，檢察官仍得根據同法第253 條之3 之規定依職權或依告訴
    人之聲請，將被告之緩起訴處分撤銷，是倘行政機關於緩起
    訴猶豫期間內即依法為行政裁決，將使被告即受處分人有同
    時遭受行政處罰及將來可能之刑事訴追之危險，顯與行政罰
    法第26條規定之立法意旨相違背，故行政機關應待緩起訴處
    分猶豫期間經過，該緩起訴處分條件成就而生實質確定力，
    被告已無遭撤銷緩起訴處分之可能時，行政機關始得為補繳
    不足額罰鍰、吊扣證照（駕駛執照）及施以道安講習等行政
    裁罰（臺灣高等法院97年11月12日刑事類第39號法律座談會
    研討結果及98年11月11日刑事類第24號法律座談會研討結果
    分就緩起訴期滿未經撤銷應補裁罰不足最低罰鍰之差額及緩
    起訴處分期間內不應為差額之裁罰有相同之結論可參）。從
    而，以本案情形觀之（駕駛普通重型機車，酒測值達0.59mg
    /L），倘駕駛人即被告所支付之緩起訴處分金，未達最低罰
    鍰45,000元者，仍須在緩起訴期滿未經撤銷後由原處分機關
    為令其補繳不足最低罰鍰之部分、吊扣駕照、施以道安講習
    之各項裁罰，始為適法，並符合公平原則。
六、經查，本件異議人於97年2 月18日晚上7 時4 分許，騎乘上
    開普通重機車，行經上開路段為警攔檢查獲其呼氣酒精濃度
    達0.59mg/L，而有汽車駕駛人酒精濃度超過規定標準（0.55
    以上）之違規行為，因而製單舉發，此為異議人所是認，並
    有上開舉發違反道路交通管理事件通知單乙件存卷可查；而
    異議人因其此次所為同時犯刑法第185 條之3 之公共危險罪
    ，經警移送後由臺灣士林地方法院檢察署於97年3 月26日以
    97年度偵字第4014號為緩起訴處分，緩起訴處分期間為2 年
    ，緩起訴期間起算日（確定日期）為97年4 月18日，緩起訴
    期滿日為99年4 月17日，並命被告於緩起訴處分確定後3 個
    月內支付國庫35,000元，並於緩起訴處分確定後6 個月內接
    受該署指定之「預防再犯暨保護被害人法治教育系列課程」
    4 小時，後其均已履行，且緩起訴處分期滿未遭依法撤銷，
    執行案件業已報結歸檔，此有上開緩起訴處分書乙件在卷可
    稽，並經本院調卷確認無訛（即該署97年度緩字第471 號及
    97年度緩護命字第140 號執行卷宗），是該緩起訴處分業已
    發生實質確定力，然異議人即被告因本案檢察官之緩起訴處
    分命令所支付之金額（35,000元），猶低於違反道路交通管
    理事件統一裁罰基準表所規定本案情節之最低罰鍰45,000元
    甚明；後原處分機關即於緩起訴處分期滿後之99年6 月15日
    為上開「一、」所述之各項裁罰，雖該等處分均有「三、」
    所述之各項法律依據，但參照「四、五、」之說明：就罰
    鍰45,000元之部分，異議人因緩起訴處分支付國庫之金額35
    ,000元已係依刑事法律所受之處罰，是在該35,000元之範圍
    內，依行政罰法第26條第1 項前段，基於一事不二罰原則，
    刑事處罰自應優先於行政裁罰，故原處分機關此部分之裁罰
    ，於法有違，該機關所憑交通部95年7 月17日交路字第0950
    006986號函釋等意見，與前揭法律明示之原則有悖，並非可
    採，異議人關於此部分之異議，當為有理由，但因異議人所
    繳金額尚低於法定最低罰鍰，不足之部分為10,000元，故原
    處分機關在此範圍內之裁罰，洵屬於法有據，異議人此部分
    異議，為無理由；就已執行吊扣駕駛執照之部分，乃與上
    開異議人所受刑事處罰性質不同之行政裁罰，依行政罰法第
    26條第1 項但書，原處分機關仍得就此予以裁罰（異議人對
    此並無聲明不服）；就應參加道安講習之部分，雖上開緩
    起訴處分業已命異議人接受「預防再犯暨保護被害人法治教
    育系列（講習）課程」4 小時，但其內容為交通事故處理、
    少年常見刑事責任、網路色情之法律責任、海洛因之故事等
    ，此業經本院調卷確認無誤，衡諸該等講習內容，與原處分
    機關裁罰之道安講習容有明顯差別，難認係同種類之處罰，
    亦無法達成行政裁罰所欲達成之警告目的，尚無行政罰法一
    事不二罰原則之適用，是異議人此部分異議，為無理由。且
    因本件異議人之酒後駕車乃單一違規行為，罰鍰、吊扣駕照
    處分並接受道安講習同為原處分機關裁罰之內容而無從區○
    ○道路交通管理處罰條例第89條準用刑事訴訟法第348 條參
    照），是異議人雖未於聲明異議狀中對於酒後駕車應吊扣駕
    照之部分提出異議，原處分機關亦於本件裁決中說明已執行
    吊扣駕照處分，但仍應認均為聲明異議效力之所及，本院自
    得併為審究論斷。
七、綜上所述，異議人確有上開酒後駕車之違規行為，原處分機
    關依道路交通管理處罰條例第35條第1 項第1 款及第24條第
    1 項第2 款之規定，裁處罰鍰45,000元、吊扣駕駛執照及施
    以道安講習之處分，該罰鍰在35,000元之範圍內，顯然違反
    行政罰法第26條第1 項前段之一事不二罰原則，但異議人仍
    應依法補繳不足法定最低罰鍰之部分即10,000元，又該吊扣
    駕駛執照及接受道安講習之裁罰，與異議人因本案受緩起訴
    處分確定且期滿而受之刑事處罰性質不同，依行政罰法同條
    項但書，原處分機關仍得依法裁罰，是異議人就罰鍰35,000
    元部分之異議為有理由，自應由本院將原處分撤銷，自為裁
    罰如主文第2 項所示。
八、據上論斷，應依道路交通案件處理辦法第20條前段，道路交
    通管理處罰條例第35條第1 項第1 款、第24條第1 項第2 款
    ，裁定如主文。
中    華    民    國    99    年    9     月    8     日
                  交通法庭    法  官  吳勇毅
上正本證明與原本無異。
如不服本裁定，應於裁定送達後5日內向本院提出抗告狀。
                              書記官  游秀珠
中    華    民    國    99    年    9     月    8     日

司法院資訊處製作；財團法人民間司法改革基金會備份。
